【裁判字號】    96,交易,255
【裁判日期】    970215
【裁判案由】    過失傷害
【裁判全文】
臺灣板橋地方法院刑事判決             96年度交易字第255號
公  訴  人  臺灣板橋地方法院檢察署檢察官
被      告  丙○○
            甲○○
上列被告因過失傷害案件，經檢察官提起公訴（96年度偵字第80
48號），本院判決如下：
    主  文
丙○○犯業務過失傷害罪，處拘役伍拾日，如易科罰金，以銀元
參佰元折算壹日，減為拘役貳拾伍日，如易科罰金，以銀元參佰
元折算壹日。
甲○○犯過失傷害罪，處有期徒刑貳月，如易科罰金，以銀元參
佰元折算壹日，減為有期徒刑壹月，如易科罰金，以銀元參佰元
折算壹日。
    事  實
一、丙○○考領有小型車職業駕駛執照，於民國95年5 月間，係
    以駕駛營業小客車載送乘客為業，屬從事駕駛業務之人。95
    年5 月25日20時30分許，丙○○駕駛車號923-CP號營業小客
    車，右後座搭載乘客甲○○（原名：王年輝），沿臺北縣永
    和市○○路174 巷，由南往北方向行駛，行至該巷道15號、
    26號前方之該巷道與另一巷道交岔路口時，丙○○應乘客甲○○（原名：黃年輝）之要求停車，丙○○本應注意汽車臨
    時停車時，應依車輛順行方向緊靠道路右側停車，縱上開17
    4 巷道路兩側有路邊停車之情形，亦應注意在駛過上開交岔
    路口之174 巷巷道有路面較寬敝之地點，其應將其營業小客
    車駕駛至該處，靠近巷道右側路邊停車之車旁停車，讓出其
    車左側之道路空間供如機車之車輛能容易通過，並讓車上乘
    客自其車右側開門下車，復依當時情形觀之，亦無何不能注
    意之情事，丙○○竟疏於注意，將其營業小客車逕於停於上
    開巷道交岔路口之道路中央，供甲○○開門下車，甲○○本
    應注意停車向外開啟車門時，應注意行人、車輛，並讓行人
    、車輛先行，而丙○○既將其車停於道路中央供乘車上、下
    車，其此一行為在客觀上有發生乘客未注意道路上往來行人
    、車輛而驟然開啟車門致與適經過車門旁之行人或車輛發生
    碰撞之危險，丙○○亦負有防止該危險結果發生之義務，於
    停車後，應告知提醒乘客甲○○開啟車門前要注意往來之行
    人、車輛，並以小客車照後鏡協助觀察，以防止上開危險結
    果之發生，復衡以當時情形，其二人亦無何不能注意或防止
    之情事，竟皆疏於注意，於丙○○將營業小客車停於上述17
    4 巷道路中央時，甲○○未向後觀察營業小客車右後側有無
    車輛欲直行通過，丙○○亦未告知提醒欲下車之甲○○注意
    及協助觀察，甲○○即隨手將營業小客車右後門打開欲下車
    ，適有黃成章駕駛車號LDR-533 號重型機車搭載乙○○行經
    該營業小客車右側，甲○○開啟之營業小客車右後車門與黃
    成章駕駛之機車車頭發生碰撞，致機車人車倒地，乙○○受
    有右側下肢挫傷、右側脛骨閉鎖性骨折之傷害（黃成章受傷
    部分，未據告訴、起訴）。肇事後，丙○○將營業小客車停
    於現場，打電話報警，甲○○亦留於現場，其二人嗣向趕至
    現場處理尚不知肇事者為何人之警員王文毅，自承其二人各
    係上開肇事營業小客車之駕駛人及開門之乘客而自首。
二、案經被害人乙○○訴由臺灣板橋地方法院檢察署檢察官偵查
    起訴。丙○○、甲○○並接受裁判。
    理  由
壹、認定犯罪事實所憑之證據及理由：
一、相關證據證據能力之說明：
    對於證人黃成章、乙○○於警詢中證述、證人乙○○於檢察
    事務官詢問時所為之陳述、證人黃成章、乙○○於檢察官偵
    訊時具結之證述，以及被告二人各自於警詢及偵查中以被告
    身分所為之供述（被告二人自己所為之供述對另一名被告而
    言，係屬被告以外之人之陳述），暨卷附之由警員製作之交
    通事故現場草圖、道路交通事故調查報告表(一)、(二)、現場圖
    、臺北縣政府警察局永和分局道路交通事故肇事人自首情形
    紀錄表、告訴人乙○○提出之證明傷勢之天主教耕莘醫院永
    和分院、財團法人振興復健醫學中心出具之診斷證明書等供
    述證據之證據能力，公訴人及被告二人於本院準備及審判程
    序始終未予爭執，被告二人並表示沒有意見而同意作為證據
    （見本院96年7 月13日筆錄第3 頁、本院97年2 月1 日筆錄
    第3 至4 頁），本院斟酌該等筆錄及文書作成時之情況，並
    無違法取得或證據信用性過低之情形，認為適當，依刑事訴
    訟法第159 條之5 第1 項之規定，該等供述證據應俱有證據
    能力。又法院或檢察官得囑託醫院、學校或其他相當之機關
    、團體為鑑定，或審查他人之鑑定，並準用第203 條至第20
    6 條之1 之規定；其須以言詞報告或說明時，由受囑託機關
    實施鑑定或審查之人為之，刑事訴訟法第208 條第1 項有明
    文規定。而檢察官或法院依刑事訴訟法第208 條第1 項前段
    規定囑託鑑定機關實施鑑定所為之書面報告（刑事訴訟法第
    206 條第1 項規定參照），參諸現行刑事訴訟法第159 條修
    正立法理由之說明，核屬該條所稱之「除法律有規定者外」
    之範圍，為傳聞之例外，應具有證據能力，若受囑託之機關
    之鑑定結果實質上符合待證事實需求，該鑑定結果並有證明
    力。查：卷附之臺灣省臺北縣區車輛行車事故鑑定委員會97
    年1 月9 日北縣鑑字第961534號鑑定意見書，係該委員會受
    本院囑託鑑定本案車禍肇事原因所為之書面報告，揆諸前揭
    說明，該鑑定意見書所載之內容具有證據能力。再卷附之顯
    示現場路況、肇事時小客車停車位置、機車倒地位置之照片
    ，均係以機械方式所留存之影像，非屬供述證據，無傳聞證
    據法則之適用，而因該等證據與被告本案犯行具有關聯性，
    亦有證據能力。
二、訊據被告丙○○、甲○○對於前揭被告丙○○於巷道道路中
    央停車後，未提醒被告甲○○開車門時要注意往來行人、車
    輛，被告甲○○亦未注意有無往來行人、車輛，即隨手開啟
    上開營業小客車右後車門，致與自該小客車右後側駛來之由
    黃成章駕駛搭載乙○○之機車車頭發生碰撞，造成機車人車
    倒地，乙○○受有右側下肢挫傷、右側脛骨閉鎖性骨折之傷
    害等客觀事實，均坦承不諱（見本院96年7 月13日筆錄第2
    至3 頁、本院97年2 月1 日筆錄第6 頁），其二人於警詢中
    亦供承確有上揭事實（見偵查卷第29、31頁），就此等客觀
    事實，並經證人黃成章、乙○○於警詢中、乙○○於檢察事
    務官詢問時、黃成章、乙○○於檢察官偵訊時具結，先後證
    述在卷（見偵查卷第3 、30、32、75至76頁），復有卷附之
    交通事故現場草圖、道路交通事故調查報告表(一)、(二)、現場
    圖各1 份、上開診斷證明書2 份、顯示現場路況、肇事時小
    客車停車位置、機車倒地位置照片共12幀可資佐證（見偵查
    卷第23至32、36至39、63至64頁）。
三、對於本件車禍過失責任部分，被告甲○○坦承其開車門未注
    意往來車輛致本件車禍發生係有過失，被告丙○○則以：該
    巷道沒有中間線，巷道兩側都有停車，我只能停中間，我車
    停下來讓客人下車，且停有一些時間，我在找客人錢，是客
    人開門，我沒有過失（後稱：兩方都有過失）云云置辯（見
    本院96年7 月13日第2 至3 頁、97年2 月1 日筆錄第6 頁）
    。經查：依卷附之前述現場圖及照片可證，本件車禍發生時
    被告丙○○駕駛之車號923-CP營業小客車係停於臺北縣永和
    市○○路174 巷15號、26號前方之該巷道中央，其車頭部位
    正位該巷道與另一巷道交岔路口之路中位置，174 巷道兩側
    固皆有停車，惟在過該路口之道路右側雖亦有車輛路邊停車
    ，但仍有足夠之空間供小客車靠右停車，讓乘客由右側下車
    ，並同時能讓出左側之道路空間供如機車之車輛能容易通過
    （見偵查卷第37頁上方之照片），被告丙○○所稱：巷道兩
    側都有停車，我只能停中間云云，並不符合卷附照片所顯示
    當時當地之完整路況。按汽車臨時停車，應依車輛順行方向
    緊靠道路右側；汽車臨時停車向外開啟車門時，應注意行人
    、車輛，並讓其先行，道路交通安全規則第111 條第2 項前
    段、第112 條第3 項規定甚明。被告丙○○係以駕駛營業小
    客車為業之人，被告甲○○係具有常識之成年人，自皆應知
    曉上揭規定並能遵守之。又對於犯罪結果之發生，法律上有
    防止之義務，能防止而不防止者，與因積極行為發生結果者
    同；因自己行為致有發生犯罪結果之危險者，負防止其發生
    之義務，刑法第15條第1 項、第2 項亦定有明文。查：被告
    丙○○遇乘客要求停車之際，縱上開巷道兩側有路邊停車之
    情形，亦應注意應將其營業小客車駕駛至如上所述較寬敞之
    地點，靠近巷道右側路邊停車之車旁停車，讓出其車左側之
    道路空間供車輛行駛，並讓車上乘客自右側開門下車，被告
    丙○○於乘客要求下車之際，未仔細選擇適當之地點讓其車
    靠右側停車，卻逕在上開巷道道路中央停車，本即屬注意義
    務之違反。被告甲○○既見該營業小客車停於道路中央，僅
    餘該車兩側供如機車之車輛可通過，其於開啟小客車右後門
    下車之際，即應注意向後觀察其所乘坐之營業小客車右後側
    有無車輛欲直行通過，俟該車輛通過後，再行開門下車。而
    被告丙○○既違反注意義務將其車停於道路中央供乘車上、
    下車，其此一行為在客觀上有發生乘客未注意道路上往來行
    人、車輛而驟然開啟車門致與適經過其車車門旁之行人或車
    輛發生碰撞之危險，被告丙○○依刑法第15條規定負有防止
    此危險結果發生之義務，於停車後，應告知提醒乘客甲○○
    開啟車門時要注意往來之行人、車輛，並以小客車照後鏡協
    助觀察，以防止上述危險結果之發生，復依當時情形觀之，
    其二人亦無何不能注意或防止之情事，竟皆疏於注意，先由
    被告丙○○將營業小客車違規停於巷道中央，接著，被告甲○○未向後觀察營業小客車右後側有無車輛欲直行通過，被
    告丙○○亦未告知提醒欲下車之被告甲○○注意及協助觀察
    ，被告甲○○即隨手將營業小客車右後門打開欲下車，致黃
    成章駕駛搭載告訴人乙○○行駛經過營業小客車右側之重型
    機車車頭與開啟之營業小客車右後門發生碰撞，機車人車倒
    地，告訴人乙○○受有傷害，被告丙○○、黃冠釧自均有應
    注意能注意而不注意之過失。本案經本院囑託臺灣省臺北縣
    區車輛行車事故鑑定委員會鑑定肇事原因，該委員會出具之
    97年1 月9 日北縣鑑字第961534號鑑定意見書亦類同上旨（
    該鑑定意見並認黃成章無肇事因素）。告訴人乙○○因本件
    車禍受有前開傷害，與被告二人之過失行為間並有相當因果
    關係。被告丙○○所辯無解於其過失責任之成立。
四、綜上，本件事證明確，被告丙○○、甲○○過失犯行，均洵
    堪認定。
貳、論罪科刑部分：
一、查被告丙○○於本件車禍發生之時，係以駕駛營業小客車載
    客為業，屬從事駕駛業務之人之事實，為其供承在卷，茲於
    執行該業務時，因過失致告訴人乙○○受傷害，核其所為，
    係犯刑法第284 條第2 項前段之業務過失傷害罪。被告甲○○所為，係犯同法第284 條第1 項前段之普通過失傷害罪。
    被告二人本案行為後，刑法上開條文本文雖未經修正，惟其
    法定刑之罰金刑部分，95年7 月1 日施行（以下以該日為準
    ，稱：修正前、修正後）之修正後刑法第33條第5 款規定，
    已將罰金刑最低額度提高，比較新、舊法結果，應以行為時
    法律即修正前刑法第33條第5 款規定有利於被告。再被告二
    人行為後，刑法施行法增訂第1 條之1 ：「中華民國94年1
    月7 日刑法修正施行後，刑法分則編所定罰金之貨幣單位為
    新臺幣。94年1 月7 日刑法修正時，刑法分則編未修正之條
    文定有罰金者，自94年1 月7 日刑法修正施行後，就其所定
    數額提高為30倍。但72年6 月26日至94年1 月7 日新增或修
    正之條文，就其所定數額提高為3 倍」，此一條文已於95年
    7 月1 日施行。上揭刑法條文所定罰金刑部分，原係依罰金
    罰鍰提高標準條例第1 條前段規定提高10倍，並以銀元作為
    計算單位，因上開包裹式修正之規定，亦隨同修正，比較新
    舊法，因1 銀元係以新臺幣3 元計算，原銀元罰金刑提高10
    倍，與新法以新臺幣為計算單位提高30倍，其結果並無實質
    之差異。是此部分有關罰金刑之修正，修正前之規定與修正
    後之現行法相較，並無修正前規定對被告不利之情形，不生
    比較適用之問題，依一般法律適用原則，逕適用修正後之現
    行法規定，附此敘明。
二、按修正前刑法第62條規定：「對於未發覺之罪自首而受裁判
    者，減輕其刑。但有特別規定者，依其規定」，修正後條文
    為：「對於未發覺之罪自首而受裁判者，得減輕其刑。但有
    特別規定者，依其規定」，將自首之必減輕改為得減輕。若
    犯罪及自首均在新法施行前者，新法施行後，應依新法第2
    條第1 項之規定，適用最有利於行為人之法律即修正前之刑
    法第62條規定（最高法院95年度第8 次刑事庭會議決議意旨
    參照）。次按犯人在犯罪未發覺之前，向該管公務員告知其
    犯罪，而不逃避接受裁判，即與修正前刑法第62條前段規定
    自首之條件相符，不以言明「自首」並「願受裁判」為必要
    。而所謂未發覺之罪，係以凡不知犯罪之事實或雖知有犯罪
    事實，而不知犯罪之何人皆屬之，且於自首後對其犯罪事實
    有所主張或辯解，係被告辯護權之行使，不能據此一端即謂
    被告無接受裁判之意思。查：本案被告丙○○、甲○○於本
    件車禍發生後，皆停留在現場，由被告丙○○先以電話報警
    ，告知警方在上址有車禍發生，並於隨後因接獲僅告知有車
    禍案件發生之通報趕至現場處理而尚不知肇事者為何人之警
    員王文毅到場時，被告丙○○在場自承其係肇事之營業小客
    車之駕駛人，係其將車停於道路中央，被告甲○○承認其係
    開車門下車與機車發生碰撞之人等情，為被告二人於警詢中
    供述在卷，並有至現場處理之警員王文毅製作之臺北縣政府
    警察局永和分局道路交通事故肇事人自首情形紀錄表2 份在
    卷可證（見偵查卷第29、31、34、35頁），被告二人嗣並接
    受裁判，顯已合於修正前刑法第62條前段自首規定之要件，
    此並不因被告丙○○曾否認有過失責任而有異，爰依修正前
    刑法第62條前段規定規定減輕其二人上揭犯罪之法定刑。
三、爰審酌被告二人前皆無犯罪紀錄，有臺灣高等法院被告前案
    紀錄表2 份在卷可考，素行均尚佳，斟酌被告二人對本件車
    禍發生之原因力，被告丙○○部分屬消極不作為，被告甲○○屬積極作為，後者過失程度應較重，被告二人犯罪造成告
    訴人乙○○受傷之傷情，以及被告二人事後因賠償金額及是
    否可分期等爭議未與告訴人乙○○達成民事和解，賠償被害
    人之損害等一切情狀，分別量處如主文所示之宣告刑。又被
    告二人本件犯罪行為時之刑法第41條前段及罰金罰鍰提高標
    準條例第2 條亦已於95年7 月1 日修正（後者刪除），比較
    修正後刑法第41條第1 項前段規定，應係修正前之規定較有
    利於被告二人，依修正後刑法第2 條第1 項前段規定，應適
    用修正前刑法第41條第1 項前段及罰金罰鍰提高標準條例第
    2 條規定，諭知其二人宣告刑之易科罰金折算標準。再被告
    二人本件犯行之犯罪時間均係在96年4 月24日以前，所犯皆
    合於中華民國96年罪犯減刑條例所列減刑條件，應依該條例
    第2 條第1 項第3 款之規定，減其二人上揭宣告刑之2 分之
    1 ，並依原宣告刑諭知之標準，定其減刑後刑期之易科罰金
    折算標準。
據上論斷，應依刑事訴訟法第284 條之1 、第299 條第1 項前段
、刑法第2 條第1 項前段、第284 條第1 項前段、第2 項前段、
95年7 月1 日修正施行前之刑法第41條第1 項前段，刑法施行法
第1 條之1 第1 項、第2 項前段，95年7 月1 日修正施行前罰金
罰鍰提高標準條例第2 條，中華民國96年罪犯減刑條例第2 條第
1 項第3 款、第7 條，判決如主文。
本案經檢察官陳盈錦到庭執行職務。
中    華    民    國    97    年    2     月    15    日
                  交通法庭      法  官  王復生
以上正本證明與原本無異
如不服本判決應於送達後10日內向本院提出上訴狀
                                書記官  陳秀慧
中    華    民    國    97    年    2     月    18    日
附錄本案論罪科刑法條全文：
中華民國刑法第284條
（過失傷害罪）
因過失傷害人者，處 6 月以下有期徒刑、拘役或 5 百元以下罰
金，致重傷者，處1年以下有期徒刑、拘役或5百元以下罰金。
從事業務之人，因業務上之過失傷害人者，處 1 年以下有期徒刑
、拘役或1 千元以下罰金，致重傷者，處 3 年以下有期徒刑、
拘役或2千元以下罰金。


司法院資訊處製作；財團法人民間司法改革基金會備份。
